臺灣高等法院高雄分院刑事判決　　　　　九十一年度上易字第五三九號
　　上訴人　台灣高雄地方法院檢察署檢察官
　　上訴人
　　即被告　乙○○
　　選任辯護人　林昆
右上訴人因被告竊盜案件，不服臺灣高雄地方法院九十年度易字第四五四七號中華民
國九十一年二月八日第一審判決（起訴及併辦案號：臺灣高雄地方法院檢察署九十年
度偵字第二００一七、二０一八八、二０四七三、二一五八二號及台灣嘉義地方法院
檢察署九十年度偵字第七六六０號），提起上訴，本院判決如左：
      主      文
原判決撤銷。
乙○○無罪，令入相當處所施以監護壹年。
      理      由
一、公訴意旨略以：乙○○基於意圖為自己不法所有之概括犯意，於(一)民國（下同）
    九十年十月二十五日零時四十五分許，進入高雄市新興區○○○路五十一號花花
    世界美容坊，乘人不注意之際，竊取戊○○置於櫃台桌上之摩托羅拉Ｖ八０八八
    型手機一支；(二)又於同日一時四十分許，進入高雄市新興區○○○路七號連作藥
    局，乘機竊取店內之銀丹味兒、保濟丸、力停疼、維利泰、免水洗手殺菌露、自
    然平衡、法國植物油各一瓶，得手後欲離去時，為該藥局店員丙○○發現，報警
    查獲；(三)又於同年月二十七日二十三時許，在高雄市○○區○○路一五五號前，
    以破壞車鎖及電門之方式，竊取丁○○所有車牌號碼ＺＸＷ－七七一三號機車一
    輛，得手後，於翌（二十八）日凌晨零時許，騎該竊得之機車在高雄市○○區○○街五八號其住處前，為警查獲；(四)又於同年月三十日十時四十分許，在高雄市
    三民區○○路八八號前，乘被害人甲○○未將機車鑰匙拔取之機會，竊取甲○○
    所有之車牌號碼ＸＺＥ－九二０號機車一輛，得手後正欲牽離時，為黃虹文發現
    ，與被害人甲○○合力將乙○○逮獲，因認被告乙○○不無連續犯刑法第三百二
    十條第一項之竊盜罪嫌云云。
二、按心神喪失人之行為不罰；又行為不罰者，應諭知無罪之判決，刑法第十九條第
    一項、刑事訴訟法第三百零一條第一項分別定有明文。
三、訊據上訴人即被告乙○○對於右開竊盜事實，雖以伊有精神病，已忘記有拿人家
    那些東西，伊很善良，平常連一隻雞都不敢殺，當時伊頭暈暈的，不知道有偷竊
    之行為等語置辯，然查右開事實，業被害人戊○○、丙○○、丁○○、甲○○指
    訴綦詳，並經證人黃虹文於警訊時證述屬實，參以被告係於偷得藥品欲離去時，
    遭丙○○發覺而報警查獲，並同時在其身上起出戊○○失竊之上開手機一支，而
    其於竊得丁○○之機車後，於騎該竊得之機車，行經高雄市○○區○○街五八巷
    六號前為警查獲，及被告係於竊得甲○○之機車正欲牽走時，為黃虹文及甲○○
    合力將其逮獲等情，被告就偷竊連作藥房及甲○○財物部分，顯係當場被查獲之
    現行犯；偷竊戊○○手機及丁○○機車部分，又係在其身上起獲贓物，復有被害
    人戊○○、丙○○、丁○○、甲○○出具之贓物領據四紙附卷可證，是被告乙○○右開偷竊事證已甚明確，其有刑法第三百二十條第一項之竊盜犯行，固堪認定
    。
四、惟被告乙○○於本院審理時，迭次供稱：伊犯有精神病，精神恍惚，似乎有人在
    指揮伊做某事，伊不記得伊有何竊盜行為等語且當庭哭泣思念其過世之雙親，並
    提出靜和神經精神內科醫院出具認被告患有重鬱症之診斷證明書乙紙為證。經本
    院向該醫院查詢有關被告乙○○之病情，據該院函覆稱：「患者（即被告）於八
    十四年二月六日因出現焦慮、緊張擔心、注意力不集中等症狀，首次於本院門診
    就診，後失去聯絡，直到九十年五月四日再度就診，其症狀呈現為情緒憂鬱，安
    眠藥成癮及感冒藥水成癮，自殺意念，思念其逝去之雙親及經濟困難，此段期間
    患者持續於本院就診，案發前最後一次就診為九十年九月十九日」，有該院九十
    一年五月十日靜醫字第二００二０三三號函附卷可稽，足見被告於本院犯案前一
    個多月間，尚因精神上之疾病在前開醫院就診。被告於九十年十一月二十六日至
    同年十二月二十六日收容於台灣高雄第二監獄期間，大部分皆有服用醫師開之抗
    鬱及抗精神病藥劑，其作息及生活大致正常，亦有該監獄九十一年七月二十四日
    復函及檢附之入所自述登記簿及病歷表在卷可參。本院遂囑託高雄市立凱旋醫院
    鑑定被告所患重鬱症是否已達心神喪失之程度，及與其連續密集之竊盜行為有何
    關連。該院鑑定結果，認被告患有精神上之疾病，但犯案時間不是沒有去就診，
    或是自行中斷服藥，或僅服用安眠劑（診斷被告服用安眠劑成癮），導致其精神
    症狀發作而為犯罪行為，其結論為：案主之臨床醫學診斷為情感分裂性精神病，
    其涉案當時確受精神病之症狀如幻聽或被控制幻想之直接操控，其精神狀態已達
    「心神喪失」之程度，有該醫院九十一年十月十一日高市凱醫成字第０九一００
    ０二六０九號函及所附精神鑑定書附卷可考，雖靜和神經精神內科醫院出具之診
    斷證明書，認被告係患「重鬱症」，而高雄市立凱旋醫院鑑定結果，則認被告患
    有「情感分裂性精神病」，然情感分裂性精神病之症狀，又兼有躁狂、憂鬱等現
    象自殺企圖等，與躁鬱症之間區別困難，前者比較多的犯罪為傷害和竊盜，有時
    並有突然不能理解的殺人衝動和放火狂及竊盜狂等；後者常見之犯罪為詐欺、竊
    盜、恐嚇及傷害、竊盜則以順手牽羊之情形最為常見，此情業據法學博士張麗卿
    於其所著「司法精神醫學」一書中論敘綦詳（見該書第七七、八四、一０一頁）
    ，故無論被告所患者係重鬱症或情感分裂性精神病，其因有上開症狀，導致身心
    無法自主而為密集性之竊盜行為，其行為已達「心神喪失」之程度，實堪認定。
五、綜上所述，被告行為時之意識狀態已達心神喪失之程度，其行為自屬不罰。原審
    被告選任辯護人所為被告患有憂鬱症，可能係病發而為行竊行為之抗辯，未委請
    專門精神醫學鑑定機關對被告診察鑑定，即逕予論罪科刑，自有未洽。被告上訴
    否認犯罪，而指摘原判決不當，非無理由，檢察官上訴，以被告另犯如附二所列
    之五件竊盜案，原審未予併案審理，而指摘原判決不當，則無理由。原判決既有
    可議，即屬無可維持，應由本院將原判決撤銷，諭知被告乙○○無罪，惟審酌高
    雄市立凱旋醫院精神鑑定書之建議，認「為防範被告自我傷害以及妨害他人或社
    會安寧之犯罪行為」，應予強制治療等情，本院因認為達被告個人治療及社會防
    衛之效，有令入相當處所監護之必要，爰併依法令入相當處所，施以監護壹年。
六、被告之行為既因不罰而諭知無罪，則檢察官移請原審併案審理如附表一所列之犯
    罪行為，及移請本院併案審理如附表二所列之犯罪行為，自屬無從併辦，應退回
    檢察官另行處理，附此敘明。
據上論斷，應依刑事訴訟法第三百六十九條第一項前段、第三百六十四條、第三百零
一條第一項、刑法第八十七條第一項、第三項，判決如主文。
本案經檢察官陳新慶到庭執行職務。
中    華    民    國        九十一      年     十一     月     十二     日
                              臺灣高等法院高雄分院刑事第四庭
                                  審判長法官  蕭權閔
                                        法官  李嘉興
                                        法官  陳吉雄
右正本證明與原本無異。
不得上訴。
                                      書記官  黎  珍
中    華    民    國        九十一      年     十一     月     十四     日
                                                                      Ｈ
